【裁判字號】    89,台上,542
【裁判日期】    890309
【裁判案由】    拆屋還地等
【裁判全文】
最高法院民事判決                                八十九年度台上字第五四二號
    上  訴  人  甲○○
    被 上訴 人  乙○○
右當事人間請求拆屋還地等事件，上訴人對於中華民國八十七年十二月八日臺灣高等
法院第二審更審判決（八十六年度上更(一)字第五七一號），提起上訴，本院判決如左
：
    主  文
原判決關於駁回其餘上訴及該訴訟費用部分廢棄，發回台灣高等法院。
    理  由
本件被上訴人主張：坐落桃園縣龍潭鄉○○段七一四地號土地（下稱系爭土地）為伊
所有，與上訴人所有同段七一三地號土地相鄰，乃上訴人所有門牌桃園縣龍潭鄉○○
路一六一巷二弄一號房屋有部分建在系爭土地上，占用如第一審判決附圖（下稱附圖
）所示面積三四點七三平方公尺，係屬無權占有等情，爰依民法第七百六十七條前段
規定訴請上訴人拆屋還地及依不當得利法則請求相當於租金之損害金等情。求為命上
訴人拆除附圖所示建物交還土地並自民國八十五年三月二十八日起至返還土地之日止
，按月給付新台幣（下同）一千二百十六元之判決。（關於損害金部分，超過上述金
額之請求，經原審判決被上訴人敗訴，未據其聲明不服）。
上訴人則以：伊在系爭土地上之建物係合法建物，非無權占用，且被上訴人與伊之前
手謝清天訂有「使用共同壁協定書」，足以推定被上訴人有知伊越界而建築之事實，
本件應有民法第七百九十六條適用，被上訴人不得請求拆屋還地。又越界部分若經拆
除，必將破壞房屋結構，被上訴人此舉有違誠信原則且係權利濫用等語，資為抗辯。
原審維持第一審所為命上訴人拆除附圖所示建物，交還土地，並自民國八十五年三月
二十八日起至返還土地之日止，按月給付一千二百十六元之判決，駁回上訴人此部分
之上訴，無非以：被上訴人主張上訴人所有之建物占用伊所有系爭土地之事實，有地
籍圖籍本、土地登記簿謄本、及建築改良物登記謄本為證，且為上訴人所不爭執，並
經第一審履勘現場，函囑桃園縣大溪地政事務所鑑測明確，堪信為真實。查建物合法
與否，與是否無權占用他人土地，係屬兩事。上訴人抗辯其房屋係依法興建，不因日
後地籍圖重測而發生無權占有之問題云云，為無足採。次查被上訴人與訴外人謝清天
雖係於七十八年三月二十五日訂立「使用共同壁協定書」，有該協定書可稽。據謝清
天證稱：系爭土地係於八十五年間地籍重測後始發現系爭建物有越界建築及占用系爭
土地等情。另向桃園縣大溪地政事務所函查，雖據函覆重測前即有占用之情事。惟証
人即該所職員邱奕泉證稱：重測前後之界樁有距離，原來之界樁大多遷就現況，在重
測前做地籍調查時就發現有占用之情形等語。由是可知：以舊界樁指界，應不致占用
三四‧七三平方公尺，重測時以新界樁測量後始發生占用之情事。至上訴人雖曾自承
原先只占用一點，重測後變成占用十多坪等語。但經訊問證人謝清天、邱奕泉後，上
訴人即更正其陳述，謂重測後始有逾界占用之情事。是應係重測後始發生逾界占用被
上訴人土地無訛。上訴人辯稱被上訴人於系爭房屋興建時，即知有越界建築之情事，
並非有據。上訴人占用系爭土地面積三四‧七三平方公尺，乘以該地八十四年、八十
五年、八十六年、八十七年公告現值每平方公尺二萬元，該土地公告現值總計六十九
萬四千六百元。又系爭七一四地號土地位於都市計劃住宅區內，可建屋使用，系爭土
地面積共一○八‧四三平方公尺，扣除上訴人占用部分後，僅餘七三‧七平方公尺（
約二十二坪），自不利於被上訴人對該地之開發利用。台灣省建築師公會桃園辦事處
鑑定拆除上訴人越界部分之房屋其安全性及可否補強等情，其意見為：「如將越界部
分建物拆除，鑑定標的物將由柱樑構架式變更為懸臂樑式，基礎及柱樑接頭因結構行
為改變，彎矩重新分配，造成柱樑、基礎斷面積配筋量不足，使鑑定標的物發生傾斜
破壞，如進行結構補強，以現行技術應屬可行，惟補強面積佔鑑定標的物二分之一，
預估補強經費高於拆除後重建經費」等語，是上訴人非不得於拆除時施以補強措施。
兩造就價購土地一事既無法達成協議，則被上訴人請求上訴人拆除其房屋越界部分，
係依法行使權利，所得之利益甚高，並非以損害他人為主要目的。系爭房屋拆除之補
強經費雖高於重建經費，但系爭房屋三、四樓部分係違建，僅一、二樓部分係合法建
物，自會因違建部分而增加補強費用，衡量兩造之利益及損失，難謂被上訴人有權利
濫用之情事。而同意使用共同壁之約定，僅係指同意以相鄰兩地之境界線為中線，鄰
地所有權人僅得使用共同壁以內範圍之土地，並非得使用共同壁以外之土地。上訴人
占用系爭土地面積高達三四‧七三平方公尺，顯已逾共同壁範圍之土地，被上訴人訴
請拆除，亦無違背原約定及違反誠信原則。再系爭房屋於興建完畢時並未占用系爭土
地，上訴人於重測前八十四年十一月八日買受系爭房屋，自八十五年三月二十八日重
測公告後始發生占用三四‧七三平方公尺之情事，自無善意信賴之可言。上訴人之房
屋占用系爭土地如附圖所示，既無正當之權源，則被上訴人本於所有權請求排除上訴
人之侵害，將建物拆除，並將土地返還，即有理由，應予准許。系爭土地八十三年、
八十六年之申報地價均為每平方公尺五千二百八十元。審酌系爭土地之位置、工商繁
榮之程度、上訴人所受之利益等情事，被上訴人請求相當於租金之損害，以申報地價
百分之八為適當，即每平方公尺每年為四百二十二元，每月為三十五元。上訴人占用
系爭土地三四‧七三平方公尺，其每月之租金為一千二百十六元。被上訴人請求之損
害金於此數額內為有理由，亦應准許。惟上訴人係八十五年三月二十八日重測公告後
始發生境界線遷移之情事，被上訴人請求之上開損害金，應自八十五年三月二十八日
起算等詞，為其判斷之基礎。
惟依土地法第四十六條之一至第四十六條之三之規定所為地籍圖重測，純為地政機關
基於職權提供土地測量技術上之服務，將人民原有土地所有權範圍，利用地籍調查及
測量等方法，將其完整正確反映於地籍圖，初無增減人民私權之效力。本件上訴人之
前手謝清天與被上訴人訂立使用共同壁協定書建築系爭房屋，於重測前並無越界建築
情事，迨上訴人買受系爭房屋後，經地政機關重測後始發現系爭房屋越界占用系爭土
地三四‧七三平方公尺，為原審確定之事實。然據桃園縣大溪地政事務所函覆系爭土
地重測前即有占用之情事；証人邱奕泉亦証稱：重測前後之界樁有距離，原來之界樁
大多遷就現況，在重測前做地籍調查時就發現有占用之情形等語。此項有利於上訴人
之證據，原審未予說明不足採取之理由，即為不利於上訴人之認定，已有違誤。且上
訴人陳稱重測前原先只占用一點，重測後則變成占用十多坪云云，系爭土地重測前及
重測後之界址有無變動﹖如有變動，其原因為何﹖系爭土地究為重測前或重測後被占
用﹖實情如何﹖尚待釐清。原審未遑詳查，逕認如以舊界樁指界，上訴人之房屋應不
致占用三四‧七三平方公尺，係重測時以新界樁測量後始發生占用之情事，又未說明
其所憑之依據及理由，非無判決不備理由之違法。末查原審認定系爭建物拆除其補強
經費高於重建經費，惟補強費用若干﹖重建經費若干﹖原審俱未查明，復未就上述被
上訴人因其行使權利開發系爭土地所能取得之利益，及上訴人及國家社會致受之損失
多寡予以斟酌，遽認被上訴人非權利濫用，判命上訴人拆屋還地，亦有未洽。上訴論
旨，指摘原判決不當，聲明廢棄，非無理由。
據上論結，本件上訴為有理由，依民事訴訟法第四百七十七條第一項、第四百七十八
條第一項，判決如主文。
中      華      民      國    八十九    年      三      月      九      日
                              最高法院民事第五庭
                                  審判長法官  蕭  亨  國
                                        法官  吳  正  一
                                        法官  陳  淑  敏
                                        法官  葉  勝  利
                                        法官  曾  煌  圳
      右正本證明與原本無異
                                              書  記  官
中      華      民      國    八十九    年      三      月    三十一    日


司法院資訊處製作；財團法人民間司法改革基金會備份。
